臺灣高等法院臺南分院刑事判決　　　　 96年度上訴字第198號
上　訴　人　臺灣雲林地方法院檢察署檢察官
被　　　告　乙○○
　　　　　　　　　　　)
指定辯護人　本院公設辯護人丙○○
上列上訴人因被告殺人未遂案件，不服臺灣雲林地方法院95年度
訴字第589號中華民國95年12月28日第一審判決（起訴案號：臺
灣雲林地方法院檢察署95年度偵緝字第192號），提起上訴，本
院判決如下：
    主  文
上訴駁回。
    事  實
一、乙○○（綽號「小嘉」）於民國94年2月9日23時許，與友人
    林玉鵬前往蔡雅玲所經營位於雲林縣麥寮鄉○○村○○路
    279之1號之「駱駝PUB」飲酒，席間乙○○邀同店內熟識之
    服務生謝淑卿一同在桌號7桌（下稱7桌）飲酒聊天，嗣後鄰
    桌之客人許世行點唱男女對唱之歌曲，謝淑卿因與許世行係
    國中同學，遂與許世行合唱歌曲，並與許世行、甲○○同坐
    於桌號12桌（下稱12桌）聊天。林玉鵬不滿謝淑卿遲遲未歸
    ，至12桌要求謝淑卿回至7桌，然因不勝酒力，誤打翻12桌
    上之酒杯，引起甲○○、許世行不悅，乙○○見狀旋即向甲
    ○○、許世行道歉，平息糾紛。然嗣後林玉鵬復至12桌後方
    ，行跡詭異，甲○○及許世行不予理會，先後至店外接聽電
    話。待甲○○進入店門後，林玉鵬又堵住甲○○去路，意圖
    尋釁，甲○○一時氣憤，即徒手毆打林玉鵬，並與林玉鵬互
    相拉扯，許世行見狀亦入店內毆打林玉鵬，乙○○在旁勸阻
    不成，見林玉鵬爛醉無法抵抗，心有不甘，竟基於傷害之犯
    意，衝進PUB廚房內取出菜刀1把，在吧檯前朝甲○○頭部揮
    砍1刀，致甲○○左側顳骨縱裂式骨折、左額頭、耳前頰側
    及左頂骨顳骨部頭皮利器切割傷及左顏面神經上額支受損等
    傷害。乙○○隨即丟棄菜刀，駕車搭載林玉鵬離開「駱駝
    PUB」。
二、案經雲林縣警察局台西分局報請臺灣雲林地方法院檢察署檢
    察官偵查起訴。
    理由：
甲、證據能力部分：被告對被害人甲○○、證人許世行、林晉旭
    、蔡雅玲、謝淑卿之警詢筆錄，列為證據表示無意見，應認
    有證據能力。
乙、實體部分：
一、訊據被告，辯稱：他沒有殺害或重傷被害人甲○○之意思，
　  因看見甲○○和林玉鵬打起來，甲○○又作勢要拿椅子砸我
    ，我才拿刀砍甲○○等語。
二、查：
　　(一)本件係因被告乙○○友人林玉鵬不滿謝淑卿與許世行合唱
      、同坐聊天，向許世行、甲○○挑釁，始發生衝突：
  　1.「駱駝PUB」負責人蔡雅玲邀請已離職之服務生謝淑卿於
    　94年2月9日（即農曆大年初1）晚間至PUB喝春酒，並幫忙
      招待PUB內之客人；謝淑卿先與來店飲酒之被告及林玉鵬
      同坐於7桌，嗣後因與12桌客人許世行為國中同學關係，
      謝淑卿即至12桌與許世行合唱歌曲，並與許世行、甲○○
      於12桌同坐聊天；被告、林玉鵬及甲○○、許世行於案發
      前均不相識，亦無仇怨等情，業據證人甲○○、許世行、
      謝淑卿、蔡雅玲於原審審理時具結證述明確，內容大致相
      符，復有證人甲○○、許世行於警詢、檢察官面前之證述
      筆錄可以佐證，並為被告承認，應堪認定為真實。
  　2.證人林玉鵬於警詢、檢察官面前及原審審理時均證稱：謝
    　淑卿過去隔壁桌約一、二十分鐘，我想說她是我們的朋友
      ，坐在那桌很奇怪，過去12桌把謝淑卿叫回來。證人蔡雅
      玲於原審審理時亦具結證稱：林玉鵬當天喝的很醉，走路
      會晃，經過12桌時，不小心將甲○○、許世行他們桌上的
      酒杯弄倒，被告過去向甲○○他們賠不是，勸開他們，講
      開了沒有衝突，我有過去清理桌面，不知道後來為何又發
      生衝突。證人甲○○於原審審理時則具結證稱：本件衝突
      最主要的起因應該是林玉鵬，謝淑卿在我們這桌約10分鐘
      ，她和許世行聊天時，隔壁桌林玉鵬走到許世行、謝淑卿
      後面，蹲在那邊，不知道要作什麼，我和許世行出去店外
      撥打電話，進店門後，林玉鵬又走到我面前擋住我，行為
      非常怪異，好像要跟我起衝突的樣子，我就揮林玉鵬一拳
      ，隨即發生衝突，被告就拿菜刀揮砍我1刀；衝突的起因
      應該是因謝淑卿爭風吃醋之關係。證人許世行於原審審理
      時亦證稱：這次打架的原因應該是和謝淑卿合唱爭風吃醋
      所引起。
  　3.證人林玉鵬雖於原審審理時證稱：當天謝淑卿是乙○○在
    　其經營之檳榔攤打電話約到「駱駝PUB」的；我過去叫謝
      淑卿回來，覺得對甲○○他們不好意思，就問他們酒桶1
      桶多少錢，我的意思是要去敬酒，甲○○看我一下，就揮
      我1拳，他朋友許世行有所誤解，也跑過來打我1拳。然查
      ：
    (1)謝淑卿係蔡雅玲邀至「駱駝PUB」喝春酒，並協助招待客
      人，幫忙拿酒、送酒等情，業據證人謝淑卿、蔡雅玲及蔡
      雅玲之夫林晉旭於原審審理時證述明確，核與被告於原審
      審理時之供述相符，已如前述。證人林玉鵬並未與謝淑卿
      共同前往「駱駝PUB」，謝淑卿何以前往該PUB，自以謝淑
      卿最為了解，故證人林玉鵬證述被告案發當晚致電邀約謝
      淑卿一同前往「駱駝PUB」，與事實不符，不足採信。
    (2)林玉鵬於案發當日飲酒過多，已呈現爛醉之情形，走路搖
      晃，因而打翻酒杯等情，業據證人蔡雅玲證述明確。證人
      林玉鵬於原審審理時亦證稱：我不知道許世行，也不太清
      楚當天謝淑卿是否有與甲○○那桌的人合唱情歌。顯見林
      玉鵬於衝突發生前，即已不勝酒力，其對於事發前後之情
      形，是否清楚知悉、記憶，實令人懷疑。
    (3)再者，依證人林玉鵬所述，其既要向甲○○等人敬酒表示
      歉意，則其詢問甲○○等人桶裝啤酒之費用為何等問題，
      實與其表達歉意之目的無任何關聯。況林玉鵬如係要了解
      桶裝啤酒之費用，可直接詢問蔡雅玲或謝淑卿，自無詢問
      甲○○等人之必要。故證人林玉鵬證述之內容，顯與常情
      相違，應係為隱瞞自己向甲○○、許世行尋釁而引發衝突
      之情，圖免自己介入本案爭端，其所述應係事後編撰而來
      ，難信屬實。
 　(二)本件衝突發生及被告持菜刀揮砍甲○○之過程：
  　1.證人甲○○於原審審理時證稱：我進店內後，林玉鵬走到
    　我對面，行為很怪異，好像要跟我起衝突的意思，我揮了
      林玉鵬1拳，林玉鵬沒有回打我，之後就發生衝突，雙方
      吵架、對罵，但沒有毆打被告，之後我看到被告走進廚房
      ，經過很短的時間出來，被告拿菜刀揮砍我1刀，我感覺
      頭被東西碰到、受到傷害，流血過多，感覺頭暈就倒下，
      我還有知覺，但意識模糊；我遭被告持菜刀攻擊前，有感
      覺對方要打我，我伸手去拿椅子要自衛，但動作沒有完成
      。證人許世行於原審審理時具結證稱：我打完電話進入
      PUB，甲○○、林玉鵬及被告已經在大小聲了，我跟林玉
      鵬吵架，他本來要打我，我就先打他1拳，他問我為何要
      打他，之後被告從廚房拿出1把菜刀，站著面對面朝甲○
      ○頭部揮砍1刀，甲○○被砍後蹲下來靠著吧檯坐著，要
      倒下去，被告又要砍第2刀，我用手阻擋他，再踢被告1腳
      ，因地板溼溼的，我和被告都跌倒，被告隨即爬起來衝出
      去。證人許世行於檢察官面前亦證稱：我看到衝突發生，
      從店外進來，打了林玉鵬1拳，甲○○在營業廳旁邊被砍
      。證人謝淑卿於原審審理時證稱：我當時在幫老闆娘送酒
      ，我聽到乒乒乓乓及啤酒桶倒在地上的聲音，但沒有看到
      有人掀桌，林玉鵬推甲○○，之後被告、林玉鵬及甲○○
      3人推來推去，我就跑到旁邊去，後來被告拿著菜刀到吧
      檯前，和甲○○面對面站著，之後就看到甲○○頭部流血
      ，倒在吧檯那邊，當時林晉旭、蔡雅玲也都在店裡面，大
      家先忙著照顧甲○○的傷勢，過一會兒想到被告時，他已
      經不在店內了。證人蔡雅玲於原審審理時證稱：案發當天
      PUB燈光比較暗，但一般視力都可以看的清楚；當時被告
      、甲○○、許世行及林玉鵬等人擠在吧檯旁邊靠近進廚房
      的走道發生肢體衝突，我在警詢中說他們互毆，沒有看到
      何人先動手，我過去勸架，甲○○與許世行都用手打林玉
      鵬，被告先去勸架，勸不開就打在一起等是正確的，我、
      謝淑卿和我先生想辦法把他們拉開，有2人以上倒在地上
      ，我們把一些人拉開時，看到甲○○站在吧檯前靠近大門
      口的地方滿臉都是血，從吧檯一直到門口都有血跡，我沒
      有看到被告拿刀砍傷甲○○；菜刀本來是放在廚房的流理
      檯，事發後應該是如我警詢中所言在7桌附近找到，我不
      知道被告何時不見的。證人蔡雅玲並當庭繪製「駱駝PUB
      」現場圖及菜刀形狀，並於現場圖標示被告等人衝突及血
      跡位置，菜刀經證人蔡雅玲比畫測量後，連刀柄長約22公
      分，寬約18公分，亦有現場圖及菜刀形狀圖各1紙在卷可
      稽。證人林晉旭於原審審理時證稱：案發當天我在PUB樓
　    上的房間內，聽到玻璃瓶碎掉的聲音，撞擊聲很大，下樓
      查看時已經有叫罵的聲音，被告及甲○○等4人互相扭打
      ，有人倒在地上拉扯，有人跑進冰箱旁邊的門，從那裡可
      以進到廚房，依體型上看那人應該是被告，被告衝出來後
      又在靠近大門口的地方發生扭打，我沒有看到被告手上拿
      菜刀，也沒有看到甲○○頭部如何受傷，被告之後就跑出
      去，客人坐的桌子旁邊到大門邊的走道，都發現血跡；我
      母親之後告訴我廚房少了1把菜刀，我才知道兇器是菜刀
      。被告於原審審理時亦供稱：林玉鵬、許世行發生拉扯，
      我去勸架，但勸不開，我就衝進廚房拿取菜刀，甲○○好
      像要拿椅子打我，我才拿刀揮砍到他。
    2.從而，證人甲○○、許世行、謝淑卿、蔡雅玲及林晉旭等
      人，就甲○○、許世行毆打林玉鵬，發生肢體拉扯，蔡雅
      玲、林晉旭在旁勸架，被告加入勸阻不成進而發生衝突後
      ，進入冰箱旁之通道，至廚房流理檯上取出長約22公分、
      寬約18公分之菜刀1把，衝出通道後，未發一語即於靠近
      通道之吧檯前，與甲○○站著面對面，朝甲○○頭部揮砍
      1刀等衝突之過程，證述之內容大致相符，被告亦坦承進
      入PUB廚房內取出菜刀，朝甲○○頭部揮砍1下。甲○○遭
      被告揮砍1刀後，因失血過多頭暈而靠坐在吧檯前倒下，
      亦據證人甲○○、許世行及謝淑卿證述明確。案發當日「
      駱駝PUB」大廳內燈光雖較為昏暗，但一般視力仍可看清
      楚，衝突發生時，甲○○、許世行、謝淑卿、蔡雅玲及林
      晉旭等人均在場，或參與衝突行為，或在場勸架，對案發
      之經過當均十分清楚、了解，故證人甲○○、許世行、謝
      淑卿、蔡雅玲及林晉旭等人之上開證述，應堪採信。
    3.證人林晉旭於檢察官面前雖證稱：當時發生衝突時，我從
      廚房衝出來，看到被告及甲○○2人在拉扯，他們2人在店
      裡打完，又衝出店外，2人再進入店內，又打起來，我看
      到被害人頭流血，加害人已經離開。然證人林晉旭於原審
      審理時確信其係從2樓房間聽到衝突聲音後下樓查看。此
      外，發生衝突之被告、甲○○及許世行均供證僅在PUB內
      發生拉扯、互毆，現場亦僅於吧檯前至大門口附近發現血
      跡，故證人林晉旭證稱被告等人衝出店外毆打，應係記憶
      錯誤所致，不足採信。
    4.證人甲○○於原審審理時雖證稱：被告揮刀砍我時，許世
      行在外面，我倒下之後他才進來，許世行之後有無毆打林
      玉鵬，或與被告發生衝突，我不知道，但許世行在被告揮
      砍我之前，不可能與林玉鵬發生衝突，因為我倒下時，許
      世行才進來。證人許世行於檢察官面前亦證稱：我和謝淑
      卿唱完歌後出去講電話，甲○○後來才出來講電話，但他
      先講完電話回到店裡，我回到店內，看到甲○○已經滿頭
      是血倒下去。然證人許世行於原審審理時證稱：我不知道
      為何會發生衝突，當時我到外面接聽電話，進來時他們已
      經在大小聲了，林玉鵬跟我講的不愉快，本來要打我，我
      就打了林玉鵬1拳，後來我看到被告從廚房出來拿1把菜刀
      ，與甲○○面對面砍了他1刀，甲○○被砍後，沒有馬上
      倒下，但有想蹲下來的感覺。蔡雅玲於警詢時亦陳稱：他
      們互毆，沒有看到何人先動手，我過去勸架，甲○○與許
      世行都用手打林玉鵬，被告先去勸架，勸不開就打在一起
      。從而，證人許世行於被告持菜刀砍傷甲○○前，即已進
      入店內，揮打林玉鵬1拳，並目擊被告從廚房拿菜刀出來
      ，揮砍甲○○頭部整個過程，故許世行於被告持菜刀揮砍
      甲○○前，即已進入店內，證人甲○○於原審審理時及證
      人許世行於檢察官面前證稱被告持菜刀揮砍前，許世行尚
      未進入PUB內等語，與事實不符，不足採信。
    5.證人許世行於檢察官面前證稱：我回到店內，看到甲○○
      已經滿頭是血倒下去，對方還要砍時，我去擋，抓對方手
      腕，但是會滑，所以手掌有被劃傷。證人許世行於原審審
      理時亦證稱：被告從廚房跑出來，面對面沒有講話，就直
      接朝甲○○頭部往下砍，他砍第1刀後，還要砍第2刀，我
      就用手阻擋，抓到他的手腕，但因為濕濕的手滑，就滑掉
      了，我的手因此受傷，但沒有去治療，因為只是小小的傷
      ，後來我用腳踢他，因地板濕滑，我們2人都倒下。然被
      告辯稱：我只砍甲○○1刀後，就丟下刀逃走，沒有要砍
      他第2刀。經查：
    (1)證人甲○○於檢察官面前未證稱被告有向其揮砍第2刀。
      證人甲○○於原審審理時亦證稱：被告拿菜刀砍我1刀，
      之後我倒下，意識模糊，警詢時陳稱被告第2次要砍我，
      我朋友許世行進來，用手擋住被告的菜刀等語，均是許世
      行事後告訴我的。故證人甲○○就被告究竟有無揮砍第2
      刀之行為，並不清楚。此外，證人謝淑卿、蔡雅玲、林晉
      旭於警詢、檢察官面前及原審審理時，均未證稱被告向甲
      ○○揮砍第2刀，是證人許世行之前揭證述，並無其他證
      據可以佐證。
    (2)另就被告揮砍第2刀之情形，證人許世行於原審審理時證
      稱：被告砍第1刀之後，甲○○已經靠坐在吧檯前倒在地
      上，我看到被告站直，刀拿超過頭部，有向下揮的動作，
      我就跑過去擋，但因為我的手已經濕了抓不到，我的手也
      被割了1下，之後我們面對面，我用腳踢他，因為地板很
      濕，沒辦法用力，踢了1下，我和被告都倒在地上，被告
      爬起來就衝出去。依證人許世行及前開證人甲○○於原審
      審理時之證述可知，甲○○於被告以菜刀揮砍1刀後，即
      靠坐在吧檯前倒在地上，被告如確實欲繼續揮砍甲○○第
      2刀，勢必彎下腰，始能揮砍到甲○○。然依證人許世行
      所述，被告係站直，將菜刀拿超過頭部往下揮，實難認被
      告係要揮砍已倒在地上之甲○○。又證人許世行雖證稱其
      手部遭劃傷，然許世行事後並未就醫診治，故其手部是否
      確實受傷，尚非無疑。再者，被告體型壯碩，持菜刀向甲
      ○○揮砍1刀，造成甲○○左側顳骨縱裂式骨折等傷勢，
      有慈愛綜合醫院94年6月10日慈愛醫事字第0940000145號
      函文暨函附之主治醫師回復單1份在卷可參，顯見被告揮
      砍力度猛烈。許世行相較被告體型，較為瘦小，被告如持
      菜刀揮砍第2刀，許世行以單手阻擋，實不可能如證人許
      世行所述僅造成輕微劃傷之傷害，而許世行能否1腳即將
      被告踢倒，亦非無疑。故被告辯稱僅揮砍甲○○1刀，應
      堪採信。
    6.林玉鵬於警詢時陳稱：許世行從廁所出來用右手打我的左
      臉頰，被告用拳頭揮打許世行，甲○○跟許世行即一起毆
      打乙○○，被告跑進廚房，甲○○跟許世行亦隨之進入廚
      房，之後被告及許世行出來，許世行壓著被告打，許世行
      稱要叫人，被告就跑掉了。證人林玉鵬於檢察官面前及原
　　　審審理時亦具結證稱：我問甲○○他們酒桶1桶多少錢，
　　　甲○○揮我1拳，許世行好像有誤解，也揮了我1拳，被告
　　　本來是好言相勸，但後來和他們2人打了起來，被告及他
  　　們2人衝進往廁所和廚房的通道，我想進去看時，被告先
    　跑出來，沒有拿菜刀，接下來許世行衝出來追被告，說要
      找人來幫忙，我把許世行擋下來，到門口被告把車開來，
      我就坐車走了；甲○○並沒有從通道出來，我從進入PUB
      到離開，都沒有看到甲○○身上有血跡，也沒有看到被告
      手拿菜刀，被告事後說他在廚房那邊砍傷甲○○。惟查：
  　(1)證人甲○○於原審審理時具結證稱：被告除了用刀砍我外
    　，沒有用拳頭打我們，我也沒有衝到廁所，我根本不知道
      那邊的廁所在哪裡。被告於原審審理時亦供稱：許世行是
      跟林玉鵬在拉扯，他那時候沒有毆打我。被告及許世行、
      甲○○有無遭對方毆打，自以被告、許世行及甲○○自己
      最為清楚。此外，林玉鵬於案發當日飲酒過多，已呈現酒
      醉、走路晃動之狀況，業據證人蔡雅玲於原審審理時證述
      明確，是證人林玉鵬證稱被告以拳頭毆打許世行，甲○○
      、許世行一起毆打被告等語，是否可信，殊值懷疑。
  　(2)證人甲○○、許世行於原審審理時均證稱被告進入廚房拿
    　取菜刀後，又從冰箱旁之通道來到吧檯前，揮砍甲○○1
      刀，甲○○因而靠坐在吧檯前倒下；證人謝淑卿於原審審
      理時亦確認被告拿取菜刀後，到吧檯前與甲○○面對面，
      甲○○隨後即血流滿面；證人林晉旭、蔡雅玲於原審審理
      時亦確認其等係在吧檯前之開放空間發現甲○○頭部受傷
      。此外，證人蔡雅玲、林晉旭均證稱：廚房裡面沒有發現
      血跡，也沒有打鬥痕跡，廚房流理檯旁的走道，只能容納
      1個人行走，2個人要擦身而過比較困難。由現場目擊證人
      甲○○、許世行、謝淑卿、蔡雅玲及林晉旭之證詞，均可
      確認被告係在吧檯前以菜刀揮砍甲○○，致甲○○頭部受
      傷。PUB廚房內十分狹小，亦無血跡或打鬥痕跡，被告、
      甲○○及許世行自不可能在廚房內打鬥。蔡雅玲事後係於
      7桌旁發現菜刀，亦如前所述。故證人林玉鵬證稱被告、
      許世行及甲○○均衝進廚房打鬥等情，與事實不符，不能
      採信。
    7.被告於原審審理時雖辯稱：林玉鵬弄倒甲○○那桌的啤酒
      ，許世行因而毆打林玉鵬，我上前去勸架，甲○○從外面
      進來，看到許世行與我們發生衝突，就衝過來，我看甲○
      ○要打我們，就衝到廚房拿菜刀要嚇唬他們，出來時，我
      看到甲○○拿椅子要摔我們，一直嗆我們，後來椅子掉了
      ，甲○○壓著我使我倒在地上，我拿菜刀揮砍到他，他趴
      在我身上，我將他推開，就跑掉了。然查：
    (1)證人甲○○於原審審理時具結證稱：當時感覺他們要打我
      ，直覺伸手去拿椅子要自衛，但是這個動作沒有做完，我
      沒有拿椅子追打被告。證人許世行證稱：被告是面對面站
      著揮砍甲○○，甲○○沒有將椅子拿起來。證人謝淑卿亦
      證稱：甲○○被砍時是站著，沒有看到甲○○拿椅子起來
      。證人蔡雅玲亦證稱：發現甲○○受傷時，甲○○是站著
      的。依證人甲○○、許世行、謝淑卿及蔡雅玲之證述，被
      告應係站著持菜刀揮砍甲○○。甲○○拿椅子欲追打被告
      一節，除被告之供述外，無其他供證可明。
    (2)又被告體型壯碩，甲○○相對較為瘦小，被告復手持菜刀
      ，實難想像甲○○得將被告壓制在地。再者，甲○○遭被
      告持菜刀揮砍，受有左側顳骨縱裂式骨折、左額頭、耳前
      頰側及左頂骨顳骨部頭皮利器切割傷及左顏面神經上額支
      受損等傷害，有前開慈愛綜合醫院函文及診斷證明書各1
      份在卷可佐。依甲○○之傷勢及被告僅揮砍1刀之情形觀
      之，甲○○左側顳股骨折，受傷最為嚴重，左額頭、耳前
      頰側及左頂骨顳骨部等部位係切割傷，相對較為輕微，顯
      見被告係持菜刀自甲○○左側頭頂往下揮砍，並順勢向下
      劃傷甲○○額頭、耳前頰側等處。如依被告所述，於被告
      遭甲○○壓制在地之情況下，被告實不可能還有能力、空
      間及機會高舉菜刀揮砍甲○○左側頭部，並造成甲○○如
      上之傷勢，故被告之上開辯解，不足採信。
    (3)被告另辯稱其持刀僅係要嚇唬甲○○、許世行，並無傷害
      之意思。然被告曾擔任廚師，業據被告於本院審理時供述
      明確，而甲○○、許世行及林玉鵬當時已發生衝突，互相
      拉扯、叫罵，被告勸架不成，見林玉鵬遭毆打，心有不甘
      ，基於廚師本能及店內常客，知悉菜刀置放地點，被告捨
      棄在衝突現場撿拾酒瓶或椅子等物制止甲○○、許世行，
      反而衝進廚房拿取菜刀，自通道出來後，未發一語，隨即
      在吧檯前揮砍甲○○1刀，此據證人甲○○、許世行及謝
      淑卿證述明確，顯見被告進入廚房拿取菜刀時，即有傷害
      甲○○之犯意。被告辯稱持菜刀僅欲嚇唬甲○○、許世行
      云云，顯係避重就輕之詞，自不能信。
三、被告應僅有傷害之故意，無殺人或重傷害之故意：
  (一)檢察官以被告使用菜刀揮砍甲○○頭部，攻擊部位極易致命
    ，且揮砍力道猛烈，造成甲○○頭部顱骨骨折，顯見被告於
    案發當時確有致甲○○於死之犯意，認被告有殺人之故意。
    被告則辯稱：我當時沒有故意殺人的意思。經查：
    1.按殺人與傷害致死之區別，即在下手之際，有無殺意為斷
      ，即被告在主觀上有無奪取被害人性命之預見與欲望，至
      於被害人受傷之部位、傷痕之多寡、被告所持之凶器、犯
      案之動機等，均為法院參考之重要資料，但並非唯一絕對
      之標準，最高法院20年非字第104號、44年臺上字第373號
      、51年臺上字第1291號判例要旨可資參照。又審理事實之
      法院，應就案內證據，詳查審認，視被告之犯罪動機、殺
      傷之次數、所殺之部位、傷勢程度及犯後態度等綜合判斷
      ，以為殺人或傷害犯意之認定，最高法院85年度臺上字第
      5611號判決要旨足供參考。同理，重傷害與傷害，亦以此
      判斷依據，但仍應注意若被告僅有傷害之故意，徒因一時
      氣憤用力過猛，而造成死亡之結果，亦不能即遽謂被告有
      殺人或重傷害之犯意，最高法院22年上字第4136號、55年
      臺上字第1703號、69年臺上字第2270號判例要旨亦闡釋甚
      明。
    2.甲○○遭被告持菜刀揮砍頭部1刀，造成左顏面及左顱頂
      頭皮嚴重撕裂傷、左顳部顱骨矢狀面骨折、左顏面神經上
      額支受損等傷害，已如前述。診斷證明書雖另記載甲○○
      另受有右下巴皮膚切割傷（2.0ｘ0.2ｘ0.3公分），然被
      告僅持菜刀揮砍甲○○頭部1刀，並順勢向下劃傷甲○○
      額頭、耳前頰側等處，亦敘明如前。證人甲○○於原審審
      理時亦具結證稱：我當時沒有被打到下巴，下巴的傷絕對
      是倒下時弄得。而當日被告、甲○○、許世行及林玉鵬等
      人發生衝突、拉扯中，曾打翻酒瓶、酒杯，造成碎玻璃堆
      等情，亦據證人林晉旭於原審審理時證述明確。從而，甲
      ○○下巴切割傷，極可能係因其倒下時遭地上之碎玻璃割
      傷所致，並非被告以菜刀砍傷。
    3.證人甲○○另於原審審理時證稱其於案發後記憶力衰退，
      然甲○○於94年2月10日慈愛綜合醫院住院治療，94年2月
      14日出院後，傷口癒合良好、未有感染，出院當時並無神
      經機能缺損現象，有前開慈愛綜合醫院函文暨函附之主治
      醫師回覆單1份在卷可稽。從而，甲○○因本件所受之傷
      害未達重傷害之程度，證人甲○○所稱之記憶力是否因而
      衰退，並無其他佐證，不能認定為真實。
    4.被告、林玉鵬與甲○○、許世行素不相識，亦無怨仇，案
      發當日為第一次見面，業據證人甲○○、許世行及林玉鵬
      證述明確，並為被告所稱是，故被告與甲○○並無宿怨。
      本案係林玉鵬不滿謝淑卿轉至12桌與甲○○、許世行同坐
      ，因而向甲○○挑釁，致甲○○、許世行不滿，進而引發
      衝突。從而，被告並非挑起事端之人，且於林玉鵬打翻12
      桌酒杯時，尚曾主動向甲○○、許世行道歉，勸阻糾紛，
      於甲○○、許世行及林玉鵬互相拉扯、叫罵之初，亦曾介
      入勸架，因勸架不成，見林玉鵬遭甲○○、許世行毆打，
      一時氣憤，且為避免情況惡化，始持刀傷人。由被告與甲
      ○○間之互動關係，實難認被告僅因上開原因即有剝奪甲
      ○○性命之動機。
    5.本案之凶器即菜刀1把，固然可取人性命，但以之遂行傷
      害之犯行，亦非不可。又頭部係人體之重要部位，控制人
      體一切機能，被告所持之菜刀銳利，極具破壞性，如以菜
      刀加以揮砍頭部，固可能造成死亡之結果。然被告擔任廚
      師，平日工作使用菜刀時，均係由上向下切菜或剁肉，故
      被告持菜刀衝出廚房通道欲砍擊甲○○，自然係由上往下
      揮砍最為順勢，因而砍至甲○○頭部。然被告僅揮砍1刀
      ，甲○○倒下後，亦未繼續揮砍甲○○或另攻擊許世行，
      並隨即棄刀離開現場，謝淑卿、林晉旭、蔡雅玲發現甲○
      ○受傷時，已不見被告人影，亦同前所述。設若被告有意
      奪取甲○○之生命，於甲○○倒下後，大可持刀持續攻擊
      毫無反抗能力之甲○○，然被告未續為犯行，反棄刀逃離
      現場，亦足顯示被告並無致甲○○於死或重傷之犯意。揆
      諸前揭判例及判決要旨，自不能僅憑被告一時氣憤用力過
      猛，揮砍甲○○頭部，即遽謂被告有殺人或重傷害之犯意
      。
四、論罪科刑之理由：
  (一)行為後法律有變更者，適用行為時之法律。但行為後之法律
    有利於行為人者，適用最有利於行為人之法律，現行刑法第
    2條第1項定有明文。被告行為後，刑法業於94年1月7日修正
    ，於94年2月2日公布，並於95年7月1日施行，是本件被告行
    為後，法律已有變更。又參酌最高法院95年5月23日刑事庭
    第8次會議決議，現行刑法第2條第1項之規定，係規範行為
    後法律變更所生新舊法律比較適用之準據法，於新刑法施行
    後，應適用現行刑法第2條第1項之規定，本於統一性及整體
    性原則，綜其全部罪刑之結果，為「從舊從輕」之比較。本
    案關於新舊法比較及法律之適用，詳如附表所示。
  (二)被告所為，係犯刑法第277條第1項之傷害罪。檢察官認被告
    係犯同法第271條第2項、第1項之殺人未遂罪，尚有未洽，
    起訴法條應予變更。
  (三)原審因予適用第刑法277條第1項、第2條第1項前段、第33條
    第5款、罰金罰鍰提高標準條例第1條前段，並審酌被告前無
    犯罪紀錄，有臺灣高等法院被告前案紀錄表1份在卷可參，
    惟於95年間曾因施用毒品案件，經裁定觀察、勒戒，被告與
    甲○○素無怨仇，係因友人林玉鵬遭甲○○、許世行毆打，
    勸架不成，始持刀傷人，並非主動挑起事端之人；然被告僅
    因細故，即持菜刀揮砍甲○○頭部，顯見被告具有暴力傾向
    ，對人之身體健康相當不尊重，惡性應屬不淺；甲○○所受
    傷勢不輕，住院4天後出院，現已大致康復等犯罪所生之損
    害等一切情狀，量處有期徒刑一年八月，本院核其認事用法
    俱無不合，量刑亦稱妥適，檢察官循告訴人請求，提起上訴
    ，仍執陳詞，指摘原判決不當及量刑過輕，惟查被告與被害
    人甲○○已於96年3月9日在台灣雲林地方法院民事庭成立和
    解，被告願賠償被害人新台幣四十五萬元，有和解筆錄影本
    在本院附民字卷第11頁可稽，被告既與被害人達成和解，負
    賠償責任，則量處有期徒刑一年八月，尚非過輕，上訴為無
    理由，應予駁回。
  (四)被告持以犯案之菜刀1把，為蔡雅玲所有，且已遭蔡雅玲丟
    棄，業據證人蔡雅玲於原審審理時證述明確，爰不另為沒收
    之諭知，併此敘明。
據上論結，應依刑事訴訟法第368條，判決如主文。
本案經檢察官趙中岳到庭執行職務。
中　　華　　民　　國　　96　　年　　4 　　月　　10　　日
                  刑事第五庭    審判長法　官  楊明章
                                      法　官  顏基典
                                      法　官  楊子莊
以上正本證明與原本無異。
檢察官如不服本判決，應於收受本判決後十日內向本院提出上訴
書狀。其未敘述上訴理由者並得於提起上訴後十日內向本院補提
理由書狀（均須按他造當事人之人數附繕本）「切勿逕送上級法
院」。
被告不得上訴。
　　　　　　　　　　　　　　　　　　　書記官  王全龍
中　　華　　民　　國　　96　　年　　4 　　月　　11　　日
附錄法條：
中華民國刑法第277條
傷害人之身體或健康者，處三年以下有期徒刑、拘役或一千元以
下罰金。
犯前項之罪因而致人於死者，處無期徒刑或七年以上有期徒刑；
致重傷者，處三年以上十年以下有期徒刑。
附表：
┌────────┬────────┬────────┬──────────┐
│法        條    │修正前規定      │修正後規定      │新舊法之適用        │
├────────┼────────┼────────┼──────────┤
│刑法第277條第1項│罰金罰鍰提高標準│刑法施行法第1條 │(一)適用修正前之刑法。│
│法定刑關於罰金部│條例第1條前段之 │之1規定：中華民 │(二)本件被告所犯刑法第│
│分：            │規定：依法律應處│國94年01月07日刑│  277條第1項之罪法定│
│罰金罰鍰提高標準│罰金、罰鍰者，就│法修正施行後，刑│  刑有罰金刑（銀元  │
│條例第1條前段、 │其原定數額得提高│法分則編未修正之│  1,000元以下），且 │
│現行法規所定貨幣│為2倍至10倍。   │條文定有罰金者，│  為刑法分則編未修正│
│單位折算新臺幣條│現行法規所定貨幣│自94年01月07日刑│  之條文而定有罰金刑│
│例第2條、刑法第 │單位折算新臺幣條│法修正施行後，就│  者，於刑法施行法第│
│33條第5款       │例第2條規定：現 │其所定數額提高為│  1條之1修正增訂前，│
│                │行法規所定金額之│30倍，但72年06月│  其貨幣單位為銀元，│
│                │貨幣單位為圓、銀│26日到94年01月07│  是被告所犯刑法第  │
│                │元或元者，以新臺│日新增或修正之條│  277條第1項之罪罰金│
│                │幣元之3倍折算之 │文，就其所定數額│  刑之提高標準，於適│
│                │。              │提高為3倍。     │  用罰金罰鍰提高標準│
│                │刑法第33條第5款 │刑法第33條第5款 │  條例第1條前段及現 │
│                │規定：罰金：1元 │規定：罰金：新臺│  行法規所定貨幣單位│
│                │以上。          │幣1,000元以上， │  折算新臺幣條例第2 │
│                │                │以百元計算之。  │  條規定換算為新臺幣│
│                │                │                │  時，法定刑罰金部分│
│                │                │                │  ，應為罰金新臺幣6,│
│                │                │                │  000元以下至3,0000 │
│                │                │                │  元以下（乘以2至10 │
│                │                │                │  ，再乘以3）。如適 │
│                │                │                │  用刑法施行法第1條 │
│                │                │                │  之1規定提高30倍， │
│                │                │                │  則為罰金新臺幣30,0│
│                │                │                │  00元以下（乘以30）│
│                │                │                │  ，故關於法定刑為罰│
│                │                │                │  金部分之提高標準，│
│                │                │                │  新法並非較有利於被│
│                │                │                │  告，本案關於刑法第│
│                │                │                │  277條第1項之罪法定│
│                │                │                │  刑罰金提高標準部分│
│                │                │                │  ，應依刑法第2條第 │
│                │                │                │  1項前段規定，適用 │
│                │                │                │  行為時之法律即罰金│
│                │                │                │  罰鍰提高標準條例第│
│                │                │                │  1條前段及現行法規 │
│                │                │                │  所定貨幣單位折算新│
│                │                │                │  臺幣條例第2條之規 │
│                │                │                │  定。              │
│                │                │                │(三)法定刑罰金部分，依│
│                │                │                │  修正前刑法第33條第│
│                │                │                │  5款規定，及罰金罰 │
│                │                │                │  鍰提高標準條例第1 │
│                │                │                │  條前段提高後，再依│
│                │                │                │  現行法規所定貨幣單│
│                │                │                │  位折算新臺幣條例第│
│                │                │                │  2條換算為新臺幣時 │
│                │                │                │  ，為新臺幣6元以上 │
│                │                │                │  至30元以上，依修正│
│                │                │                │  後刑法第33條第5款 │
│                │                │                │  規定，為新臺幣1,00│
│                │                │                │  0以上，修正後刑法 │
│                │                │                │  第33條第5款規定並 │
│                │                │                │  非較有利於被告，依│
│                │                │                │  刑法第2條第1項前段│
│                │                │                │  規定，應適用修正前│
│                │                │                │  刑法第33條第5款規 │
│                │                │                │  定。              │
└────────┴────────┴────────┴──────────┘
